【裁判字號】    99,訴,552
【裁判日期】    990611
【裁判案由】    強盜等
【裁判全文】
臺灣板橋地方法院刑事判決               99年度訴字第552號
公  訴  人  臺灣板橋地方法院檢察署檢察官
被      告  謝炘浩
選任辯護人  財團法人法律扶助基金會洪淑芬律師
上列被告因強盜等案件，經檢察官提起公訴（99年度偵字第2925
號），本院判決如下：
    主  文
謝炘浩所犯如附表所示之各罪，各處如附表所示之宣告刑。應執
行有期徒刑伍年，拘役貳拾日，拘役如易科罰金，以新臺幣壹仟
元折算壹日。
    事  實
一、謝炘浩前於兒童及少年時因父母離異而寄居由親戚撫養住處
    ，於就讀高中二年級時，不欲再寄住於親戚住處，遂離家在
    外租屋並四處打工維生，至民國98年11月間，因打工工作無
    法銜接而欠缺生活費用，致將租屋退租搬至網路咖啡廳居住
    ，惟因仍欠缺生活費用，又不願向親戚求助，而憶及其先前
    在連鎖便利商店打工時，連鎖便利商店係有對於大夜班店員
    如遭遇強盜財物之侵害時以交付財物而不要為危及身體生命
    安全之反抗之作業規定，而其雖明知強盜超商財物之違法性
    ，且自己係屬免役體位，身體狀況亦屬不佳，惟為求能謀生
    ，遂欲利用該作業規定，基於竊取商場內刀械以及於深夜持
    竊得刀械強盜便利商店財物之竊盜及攜帶兇器強盜之犯意，
    意圖為自己不法之所有，分別於下列各該時地，為各該竊盜
    及攜帶兇器強盜之犯行：
  (一)於民國98年12月2 日下午3 時許，在林以恩開設在臺北縣中
    和市○○路20號之五金百貨商店內，趁該店店員不注意之際
    ，趁機竊取店內商品架上陳列之價值新臺幣（下同）20元之
    水果刀（起訴書載為牛排刀）一把得手，隨即逃逸離去。
  (二)其於竊得上開(一)所示之水果刀後，即於同年月3 日凌晨2 時
    54分許，確認在臺北縣永和市○○路420 號之「全家便利商
    店」（下稱得和路全家便利商店）店內僅有一名店員即張信
    諺且無其他人在場，遂以頭戴黑色全罩式安全帽及口罩之裝
    扮，左手持上開(一)竊得之於客觀上足以對人之生命、身體、
    安全構成威脅，具有危險性而可供兇器使用之水果刀一把並
    以白色外套包裹住持該牛排刀之左前臂，進入店內，於同日
    時55分許，店員張信諺自店內之倉庫門走出時，謝炘浩即靠
    近張信諺之背後，以貼身站立在張信諺左後方之位置，將左
    手臂比呈「Ｌ」型並將該持刀以白外套包裹之左前臂擺放在
    張信諺之左胸前之姿勢，要求張信諺將收銀台內之金錢交付
    予其，施強暴予張信諺，於客觀上已足使一般人之身體或精
    神達於不能抗拒之程度，張信諺亦因此心生畏懼，而同意謝
    炘浩之要求，二人遂維持相同之姿勢，前往該店之收銀台，
    而由張信諺在遭謝炘浩自後以身體正面貼靠伊左後身而以其
    右手臂橫跨伊背後並將右手掌搭在伊右肩處及以其左手持刀
    比向伊左胸前之客觀上不能抗拒之姿勢下，於同日時55分17
    秒至同日時分41秒間，將收銀台內之現金共14,000元交付謝
    炘浩，謝炘浩取得金錢後，隨即於同日時分46秒，自該店大
    門逃逸離去，而強盜上開金錢得手。謝炘浩於離去該店後，
    隨即將上開使用及持用之安全帽及水果刀丟棄。
  (三)於98年12月29日下午4 時許，在鄭福吉開設在臺北縣永和市
    ○○路81巷2 號之「萬客福百貨商行」內，趁該店店員不注
    意之際，趁機竊取店內商品架上陳列之價值30元之水果刀一
    把得手，隨即逃逸離去。
  (四)其於竊得上開(三)所示之水果刀後，即於同年月30日凌晨4 時
    17分許，確認在臺北縣永和市○○路○段146 號之「7-11便
    利商店」（下稱秀朗路7-11便利商店）店內僅有一名店員即
    陳冠廷在內且無其他人在場，遂以頭戴黑色全罩式安全帽之
    裝扮，左手持上開(三)竊得之於客觀上足以對人之生命、身體
    、安全構成威脅，具有危險性而可供兇器使用之水果刀一把
    ，走入店內，隨進入超商入口大門旁之商品架旁，靠近正在
    整理商品之陳冠廷背後，貼身站立在陳冠廷右後側，將其左
    手臂靠在陳冠廷之背部，並將持刀之左前臂搭在陳冠廷之左
    肩，即以該姿勢，要求陳冠廷將櫃檯收銀機內之金錢交付予
    其，施強暴予陳冠廷，於客觀上已足使一般人之身體或精神
    達於不能抗拒之程度，陳冠廷亦因此心生畏懼，而同意謝炘
    浩之要求，二人遂維持相同之姿勢，前往該店之收銀台，而
    由陳冠廷在遭謝炘浩自後以身體正面貼靠伊左後身而以其右
    手臂橫跨伊背後並將右手掌搭在伊右肩處及以其左手持刀比
    向伊左胸前至頸部之客觀上不能抗拒之姿勢下，於約一分鐘
    內，將櫃檯之二部收銀機內之現金共3,900 元交付謝炘浩，
    謝炘浩取得金錢後，隨即離開櫃檯自該店大門逃逸離去，而
    強盜上開金錢得手。謝炘浩於離去該店後，隨即將上開使用
    及持用之安全帽及水果刀丟棄。
  (五)於99年1 月3 日下午3 時許，在鄭福吉開設之上開「萬客福
    百貨商行」內，趁該店店員不注意之際，趁機竊取店內商品
    架上陳列之價值30元之水果刀一把得手，隨即逃逸離去。
  (六)其於竊得上開(五)所示之水果刀後，即於同年月6 日清晨5 時
    20分許，確認在臺北縣永和市○○街18號之「全家便利商店
    」（下稱大新街全家便利商店）店內僅有一名店員即鄭維青
    在櫃檯內且無其他人在場，遂以頭戴白色全罩式安全帽之裝
    扮，左手持上開(五)竊得之於客觀上足以對人之生命、身體、
    安全構成威脅，具有危險性而可供兇器使用之水果刀一把，
    走入店內，隨進入超商入口旁之櫃檯內，靠近鄭維青背後，
    以貼身站立在鄭維青左後側之位置，將左手臂比呈「Ｌ」型
    並將該持刀之左前臂擺放在鄭維青之左胸部至頸部間之姿勢
    ，要求鄭維青將櫃檯收銀機內之金錢交付予其，施強暴予鄭
    維青，於客觀上已足使一般人之身體或精神達於不能抗拒之
    程度，鄭維青亦因此心生畏懼，而同意謝炘浩之要求，遂由
    鄭維青在遭謝炘浩自後以身體正面貼靠伊左後身而以其右手
    臂橫跨伊背後並將右手掌搭在伊右肩處及以其左手持刀比向
    伊左胸前至頸部之客觀上不能抗拒之姿勢下，於約一分鐘內
    ，將櫃檯之二部收銀機內之現金共6,700元交付謝炘浩，謝
    炘浩取得金錢後，隨即離開櫃檯自該店大門逃逸離去，而強
    盜上開金錢得手。謝炘浩於離去該店後，隨即將上開使用及
    持用之安全帽及水果刀丟棄。
二、張信諺、陳冠廷及鄭維青於遭強盜後，隨即報警處理，由警
    調閱店內及路口監視器影像，循線於99年1 月8 日下午5 時
    30分許，在臺北縣永和市○○路51號前，持臺灣板橋地方法
    院檢察署檢察官核發之拘票拘捕其到案，並在其身上扣得其
    上開強盜所得用餘之贓款3,542 元。
三、案經臺北縣政府警察局永和分局報告臺灣板橋地方法院檢察
    署檢察官偵查起訴。
    理  由
一、本案認定被告謝炘浩有罪之證據方法計有：(一)被告就自己之
    犯罪事實於偵查及審理中之自白、(二)證人林以恩、鄭福吉於
    警詢中之陳述、(三)證人張信諺、陳冠廷及鄭維青於偵訊、審
    理中之證言、(四)本院播放得和路全家便利商店、秀朗路7-11
    便利商店、大新街全家便利商店之監視器影像檔案之勘驗筆
    錄（下稱本案監視器影像勘驗筆錄）、(五)得和路全家便利商
    店、秀朗路7-11便利商店、大新街全家便利商店之監視器影
    像檔案（下稱本案便利商店監視器影像）暨影像翻拍畫面（
    下稱本案監視器影像翻拍照片）、被告帶同員警至林以恩、
    鄭福吉店內指認竊取之同類水果刀之採證照片（下稱本案採
    證照片）。經查，皆未發現有實施刑事訴訟程序之公務員因
    違背法定程序取得該等證據之情形；上開(二)所示之證人林以
    恩、鄭福吉於警詢中之陳述，雖係證人於審判外之陳述，惟
    被告及辯護人對伊等證言之證據能力，並不爭執，至言詞辯
    論終結前，均未聲明異議，而經本院審酌等陳述作成時之情
    況，並未有不可信之情形，經本院審酌認為適當，依刑事訴
    訴法第159 條之5 規定，有證據能力，並經本院於審理中提
    示該等證言供其答辯，而經合法調查，自可為裁判之依據；
    上開(三)所示之證人張信諺、陳冠廷及鄭維青於偵訊中之證言
    ，查係於檢察官前所為之陳述並經依法具結，依刑事訴訟法
    第158 條之3 、第159 條之1 第2 項規定係有證據能力，復
    經本院於審判中，傳喚渠等到庭，由檢察官、被告及辯護人
    行交互詰問程序，取得渠等證言，是該三人於本院審理中之
    證言，除均有證據能力並經合法調查而可為裁判之依據外，
    該三人於偵訊中之證言，因已經予被告補行使詰問權，並經
    合法調查，自均得為裁判之依據（最高法院97年度台上字第
    4941號判決要旨參照）；又上開(四)所示之本案監視器影像勘
    驗筆錄，係本院依刑事訴訟法第212 條至第214 條、第219
    條之勘驗程序規定，由被告在庭，當場播放光碟影像而對影
    像內容所為之紀錄，自有證據能力，且經本院提示該等紀錄
    供被告及辯護人為答辯，而經合法調查，自可為本院認定事
    實之依據；上開(一)所示之被告就本案犯罪事實之自白，查無
    刑事訴訟法第156 條第1 項、第158 條之2 規定情形，且與
    本院依法調查所得事實相符，自得援引被告自白為認定其有
    罪之證據；上開(四)所示之本案監視器影像翻拍照片、下稱本
    案採證照片，均係由警方依法取得，且查無偽造、變造之情
    ，並經本院於審判期日當庭播放該影像，並提示各該文書供
    被告與辯護人為辨識，由其與辯護人為答辯，是上開物證，
    除有證據能力外，並經合法調查，自得為本院裁判之基礎。
二、本案被告謝炘浩就其於事實欄一所示之各該時間為各該行為
    ，於警詢、偵訊及審理中均坦承不諱，除與證人林以恩、鄭
    福吉、張信諺、陳冠廷及鄭維青各分別於警詢、偵訊及審理
    中證述之情節大致相符外，查與本案便利商店監視器影像錄
    得之影像一致，並有本案監視器影像勘驗筆錄、本案監視器
    影像翻拍照片、本案採證照片在卷可稽，堪認被告確有事實
    欄一所示之各該行為無訛。辯護人雖以被告就事實欄一、(二)
    、(四)、(六)所示之各該行為，因各該便利商店店員張信諺、陳
    冠廷及鄭維青均證稱渠等均未嘗試抵抗，故本案應未達強盜
    罪之至使不能抗拒之程度，故就該等行為應構成恐嚇取財行
    為為被告之辯護意旨為被告辯護，惟查：
  (一)按強盜罪所施用之強暴、脅迫手段，祇須足以壓抑被害人之
    抗拒，使其喪失意思自由為已足，縱令被害人實無抗拒行為
    或抵抗無效，仍於強盜罪之成立不生影響。而刑法第346 條
    之恐嚇取財罪之恐嚇行為，係指以將來惡害之通知恫嚇他人
    或以現時之危害相加而言，但受恐嚇人尚有自由意志，不過
    因此而懷有恐懼之心，故與強盜罪以目前之危害脅迫他人，
    致喪失自由意志不能抗拒者不同（最高法院97年度台上字第
    1135號判決要旨參照）；亦即，恐嚇取財與強盜罪，同以意
    圖為自己或第三人不法所有為主觀違法要件，其所異者，在
    實施之手段不同；恐嚇取財罪，係以將來之惡害通知被害人
    使其生畏怖心，或以現時之危害通知被害人，縱使施以強暴
    或脅迫，苟此等強制行為，並未至使被害人達不能抗拒之程
    度，亦即其意思自由尚未達喪失者，即屬相當；強盜罪則以
    目前危害或施用強暴、脅迫等不正方法至使被害人不能抗拒
    ，亦即其意思自由已喪失之程度者，始足當之（最高法院97
    年度台上字1135號判決要旨參照）。是強盜罪所謂「不能抗
    拒」，係指行為人所為之強暴、脅迫等不法行為，就當時之
    具體事實，予以客觀之判斷，足使被害人身體上或精神上達
    於不能或顯難抗拒之程度而言（最高法院97年度台上字第67
    2 號、1135號判決要旨參照）；至於被害人實際有無抗拒，
    則非所問（最高法院84年度台上字第6212號判決要旨參照）
    ；是以「茲若歹徒既以手勒住被害人之頸部，欲強劫財物，
    其在客觀上不能謂未至不能抗拒之程度，縱被害人乘隙猛撥
    其手而逸，致使之強劫未逞，亦無解於強盜未遂之刑責」（
    司法院(78)廳刑一字第1692號函函示刑事法律問題研究彙編
    第六輯第227 頁法律問題研究意見參照）。末按，強暴即暴
    行，指有形的抑制人之反抗而言，強盜行為中盜匪既持刀架
    在被害人之脖子上或以刀抵住被害人之身體，其已具體的以
    刀接觸被害人之身體，對被害人實施暴行（臺灣高等法院暨
    所屬法院85年法律座談會刑事類提案第18號研討結果意見參
    照）。
  (二)查以，本案被告係以如事實欄一、(二)、(四)、(六)所示之各該行
    為強行取得各該便利商店之財物等情，已如前證，是以，本
    案被告其既係持刀貼近張信諺、陳冠廷及鄭維青之身體，自
    屬實施暴行無疑；又本案被告係利用便利超商對於夜班店員
    之遭遇強盜財物時應確保人身安全優先之安全作業規定，以
    上開持刀暴行要求店員張信諺、陳冠廷及鄭維青交付收銀機
    之金錢，依本案便利商店監視器影像所示之影像，該三人均
    係遭被告自後以身體正面貼靠渠等左後身而以其右手臂橫跨
    伊背後並將右手掌搭在伊右肩處及以其左手持刀比向伊左胸
    前至頸部之姿勢下，打開收銀機將金錢交付被告，是本案各
    該超商既均有上開之作業規定，而被告持刀對張信諺、陳冠
    廷及鄭維青所為之行為，在客觀上均可認足使渠等陷於身體
    、生命將可能受遭侵害之狀態，是於客觀判斷上，均堪能認
    定渠等有依照超商之作業規範聽從被告交付店內金錢之要求
    以保護自己之人身安全，是本案被告行為已足使張信諺、陳
    冠廷及鄭維青於身體上或精神上達於不能或顯難抗拒之程度
    ，堪能認定。是依前段之說明，本案被告就其事實欄一、(二)
    、(四)、(六)所示之各該行為，自均已經構成強盜行為無疑，辯
    護人就此部分之辯護意旨，尚難採認。
  (三)綜上所述，本案事證明確，被告犯行均洵堪認定，應予依法
    論科。
三、本案被告謝炘浩有為事實欄一所示之各該犯罪事實，已如前
    證，茲就其所為各該犯行，論罪如下：
  (一)按刑法第321 條第1 項第3 款規定之「攜帶兇器」，係以行
    為人攜帶兇器為其加重條件，此所謂兇器，其種類並無限制
    ，凡客觀上足對人之生命、身體、安全構成威脅，具有危險
    性之兇器均屬之，且祇須行為時攜帶此種具有危險性之兇器
    為已足，並不以攜帶之初有行兇之意圖為必要（最高法院79
    年度臺上字第5253號判例要旨參照）。查以，本案被告持以
    強盜之水果刀，雖未經扣案，惟依被告帶同警方至林以恩、
    鄭福吉店內指認其竊取同型之水果刀，其刀片均為金屬製造
    ，質地堅硬，刀鋒尖銳等情，有本案採證照片在卷可稽，是
    其本案持用之水果刀，客觀上均足以傷害人之生命、身體而
    對安全構成威脅，顯均係具有危險性之器械，均應認屬兇器
    無疑。
  (二)被告就其事實欄一、(一)、(三)、(五)所示之各該犯罪事實，核其
    就各該部分所為，均係犯刑法第320 條第1 項之竊盜罪，共
    三罪；而就其事實欄一、(二)、(四)、(六)所示之各該犯行，核其
    就各該部分所為，均係犯刑法第330 條第1 項之攜帶兇器強
    盜罪，共三罪。被告就事實欄一、(一)至(六)所各犯之竊盜、強
    盜罪，其各該罪之行為時地，查均屬不同，是各該罪之犯意
    各別，行為互殊，應予分論併罰。
  (三)按刑法第330 條第1 項之加重強盜罪之法定刑為「處七年以
    上有期徒刑」，然同為本條項犯行之人，其原因動機不一，
    其施暴手段與對被害人造成之身體上或精神上之不能抗拒之
    程度亦屬有異，故其犯罪情節未必盡同，所造成危害社會之
    程度自屬有異，法律科處此類犯罪，所設之法定最低本刑卻
    屬相同，不可謂不重；本案依據卷證資料所示，被告於兒童
    及少年之期間，即因雙親離異而少有親情照顧，於高中時起
    自行在外謀生，其為本案犯行，係出於一時無工作致欠缺生
    活費用又礙於向親屬求助所致，參酌其除本案外並無任何之
    少年及犯罪前科紀錄，其品行尚應良好，而其確為免役體位
    之事實，亦有其個人戶籍資料在卷可查，是其本案犯行，應
    係單純依其先前於超商工作經驗欲利用超商之安全作業規定
    ，藉以取得金錢維生，再參酌其持刀強盜時之行為過程，並
    未進一步對被害人之身體為拉、扯、毆、擊、砍、刺等之更
    暴力侵害行為、亦未對商店之商品或器具等為損害之對物施
    暴行為，僅係欲藉持刀恫嚇行為使店員能依安全作業規定交
    付金錢，是依本案被告犯罪情節，其實質惡性，尚難與通常
    之持刀強盜財物之惡行等同並論，爰依司法院大法官會議釋
    字第26 3號解釋暨最高法院95年台上字第788 號判決要旨，
    考量被告客觀之犯行與主觀之惡性，衡酌結果，認其犯罪情
    狀亦屬顯可憫恕，尚有可憫恕之情，如科以最低度刑，仍嫌
    過重，茲依刑法第59條規定，就其所犯上揭攜帶兇器強盜罪
    之罪刑部分，皆酌量減輕其刑。
  (四)爰審酌被告前於便利商店打工，應知悉夜班店員面對持刀罪
    犯之不安，是其為本案犯行，雖有其可憫之情，惟仍屬非是
    ，公訴人雖請求量處有期徒刑十五年，惟斟酌被告成長背景
    、前未有任何少年及前科紀錄、為本案犯行之動機與目的、
    本案犯行之手段、本案犯行所生之危害及其於犯後坦承犯行
    ，表示悔悟願接受處罰等之一切情狀，本院認被告甫才成年
    ，未有少年前案，遽然予以長期徒刑，對其未來人格之養成
    、社會之認同與更生，未必有何助益，考量被告將來之生涯
    發展與社會人格建立，認不宜予以過重之刑度，期能使其於
    執行期間能自我反省，藉以重建並導正其與親屬及社會間之
    關聯，茲就其所犯之各罪，分別各量處如附表所示之刑，並
    定其應執行刑如主文所示，另就拘役刑之宣告刑及應執行刑
    部分，均諭知如易科罰金之折算標準，各如附表及主文所示
    ，以示懲儆。
  (五)另本案被告持用以為事實欄一、(二)、(四)、(六)所示之各該攜帶
    兇器強盜犯行所持用之水果刀，查分屬其事實欄一、(一)、(三)
    、(五)所示之各該竊盜犯行所竊得之贓物，非其所有，依法應
    發還被害人，爰不為沒收之諭知，附此敘明。
據上論斷，應依刑事訴訟法第299 條第1 項前段，刑法第320 條
第1 項、第330 條第2 項、第51條第5 款、第6 款、第59條、第
41條第1 項，罰金罰鍰提高標準條例第1 條前段、第2 條，判決
如主文。
本案經檢察官陳怡親到庭執行職務。
中    華    民    國    99    年    6     月    11    日
                  刑事第一庭審判長法  官  王復生
                                  法  官  連雅婷
                                  法  官  陳世旻
┌──────────────────────────────────────────────┐
│附表：                                                                                      │
├──┬─────────────┬──────────┬──────────────────┤
│編號│犯罪事實                  │所犯罪名            │宣告刑                              │
├──┼─────────────┼──────────┼──────────────────┤
│ 一 │事實欄二、(一)之犯罪事實。  │犯竊盜罪。          │處拘役拾日，如易科罰金，以新臺幣壹仟│
│    │                          │                    │元折算壹日。                        │
├──┼─────────────┼──────────┼──────────────────┤
│ 二 │事實欄二、(二)之犯罪事實。  │犯攜帶兇器強盜罪。  │處有期徒刑年陸月。                │
├──┼─────────────┼──────────┼──────────────────┤
│ 三 │事實欄二、(三)之犯罪事實。  │犯竊盜罪。          │處拘役拾日，如易科罰金，以新臺幣壹仟│
│    │                          │                    │元折算壹日。                        │
├──┼─────────────┼──────────┼──────────────────┤
│ 四 │事實欄二、(四)之犯罪事實。  │犯攜帶兇器強盜罪。  │處有期徒刑年陸月。                │
├──┼─────────────┼──────────┼──────────────────┤
│ 五 │事實欄二、(五)之犯罪事實。  │犯竊盜罪。          │處拘役拾日，如易科罰金，以新臺幣壹仟│
│    │                          │                    │元折算壹日。                        │
├──┼─────────────┼──────────┼──────────────────┤
│ 六 │事實欄二、(六)之犯罪事實。  │犯攜帶兇器強盜罪。  │處有期徒刑年陸月。                │
└──┴─────────────┴──────────┴──────────────────┘
上列正本證明與原本無異。
如不服本判決，應於判決送達後10日內敘明上訴理由，向本院提
出上訴狀 (應附繕本) ，上訴於臺灣高等法院。其未敘述上訴理
由者，應於上訴期間屆滿後20日內向本院補提理由書「切勿逕送
上級法院」。
                                書記官  楊雅芳
中    華    民    國    99    年    6     月    22    日
附錄：本案論罪科刑法條全文
中華民國刑法
第  320    條  （普通竊盜罪、竊佔罪）
意圖為自己或第三人不法之所有，而竊取他人之動產者，為竊盜
罪，處五年以下有期徒刑、拘役或五百元以下罰金。
意圖為自己或第三人不法之利益，而竊佔他人之不動產者，依前
項之規定處斷。
前二項之未遂犯罰之。
第  330    條  （加重強盜罪）
犯強盜罪而有第三百二十一條第一項各款情形之一者，處七年以
上有期徒刑。
前項之未遂犯罰之。
中華民國刑法施行法 (民國 95 年 06 月 14 日修正)
第    1- 1 條
中華民國九十四年一月七日刑法修正施行後，刑法分則編所定罰
金之貨幣單位為新臺幣。
九十四年一月七日刑法修正時，刑法分則編未修正之條文定有罰
金者，自九十四年一月七日刑法修正施行後，就其所定數額提高
為三十倍。但七十二年六月二十六日至九十四年一月七日新增或
修正之條文，就其所定數額提高為三倍。

司法院資訊處製作；財團法人民間司法改革基金會備份。
